【裁判字號】    96,重上國,17
【裁判日期】    980630
【裁判案由】    國家賠償
【裁判全文】
臺灣高等法院民事判決                96年度重上國字第17號
上  訴  人  丁○○
訴訟代理人  甲○○
            姚本仁律師
上  訴  人  國立台灣大學
法定代理人  乙○○
訴訟代理人  鍾永盛律師
複  代理人  吳偉豪律師
上列當事人間請求國家賠償事件，兩造對於中華民國96年10月29
日臺灣臺北地方法院96年度重國字第2號第一審判決各自提起上
訴，本院於98年6月16日言詞辯論終結，判決如下：
    主  文
原判決關於(一)命上訴人國立台灣大學給付新台幣壹佰壹拾肆萬壹
仟元自民國96年1月31日起至96年3月1日止，以年息5％計算之利
息及該部分假執行之宣告。(二)駁回上訴人丁○○下列請求之部分
，及該部分假執行之聲請，暨訴訟費用之裁判（除確定部分外）
均廢棄。
上開廢棄(一)部分，上訴人丁○○在第一審之訴及假執行之聲請均
駁回；(二)部分，上訴人國立台灣大學應再給付上訴人丁○○新台
幣壹佰零伍萬零壹佰肆拾參元，及自民國96年3月2日起至清償日
止，按年息5％計算之利息。
兩造其餘上訴均駁回。
第一、二審訴訟費用（除確定部分外），由上訴人國立台灣大學
負擔百分之三十二，餘由上訴人丁○○負擔。
本判決命國立台灣大學再給付之部分，於上訴人丁○○以新台幣
參拾伍萬元供擔保後得假執行，但上訴人國立台灣大學如於假執
行程序實施前，以新台幣壹佰零伍萬零壹佰肆拾參元供擔保後，
得免假執行。
    事實及理由
一、程序方面：
  (一)上訴人丁○○（民國○○年○月○○日生，現已成年）前於95年1
    1月29日以書面向對造上訴人國立台灣大學（下稱台灣大學
    ）提出國家賠償請求，經台灣大學於96年1月3日拒絕賠償，
    有國家賠償請求書、該校96年1月3日校總字第0960000367號
    函（見原審卷一14頁至16頁）為證，是丁○○提起本件國家
    賠償訴訟，核與國家賠償法第10條第1項之規定相符，合先
    敘明。
  (二)按第二審訴之變更或追加，非經他造同意，不得為之，但擴
    張或減縮應受判決事項之聲明者，不在此限，民事訴訟法第
    446條第1項、第255條第1項第3款定有明文。本件丁○○上
    訴聲明原請求台灣大學應再給付新台幣（下同）7,275,136
    元及自96年1月31日起加計法定遲延利息，嗣97年11月24日
    減縮請求台灣大學應再給付5,883,400元及自起訴狀繕本送
    達翌日起加計法定遲延利息（見本院卷123頁，即減縮1,391
    ,736元本息），核屬減縮應受判決事項之聲明，依上開規定
    ，毋庸對造同意，應予准許。
二、丁○○起訴主張：伊係台灣大學所僱用之工讀生，負責水源
    校區校園內之腳踏車管理、校園巡視工作。台灣大學對水源
    校區內高壓配電設備之公有公共設施，負有採取安全防護措
    施，或為明顯警告標示之管理義務，以維護人員安全，惟該
    水源校區內設置高壓配電設備之建物（下稱系爭建物），其
    前門僅餘門框，未見門板，外觀亦無明顯警告標示，內部則
    僅有一鋁門區隔高壓電設備，且該鋁門未上鎖，門窗上亦未
    貼「高壓電危險」警告標示，致伊於94年1月20日下午4時40
    分許巡視校區之際，發現野狗跑入系爭建物內，伊為驅趕野
    狗，進入系爭建物內，卻遭該高壓電嚴重灼傷，致伊背部、
    左腋下、左手電燒傷達全身面積28％、燒傷級數為2-3度、
    排汗功能喪失16％、左側正中神經病變、左側肩關節因疤痕
    造成活動受限，活動範圍為前伸40度、後伸20度，無法完全
    治癒，因而受有增加生活支出142,000元、減少勞動能力3,8
    82,400元、精神上損害賠償3,000,000元等損害計7,024,400
    元（142,000＋3, 882,400＋3,000,000＝7,024,400），爰
    依國家賠償法第3條第1項、民法第184條、第193條第1項、
    第195條第2項之規定，求為命(一)台灣大學給付伊7,024,400
    元，及自起訴狀繕本送達之翌日起至清償日止，按年息5％
    計算之利息。(二)願供擔保請准宣告假執行（原審另駁回丁○
    ○1,391,736元本息部分，因丁○○已減縮上訴聲明，此部
    分敗訴確定，下不贅述）。
三、台灣大學則以：伊校內之事務性事宜均由總務處負責，趨趕
    野狗係總務處下之事務組清潔股之工作範圍。伊之高壓配電
    管理維護係發包予第三人壬○○○○○有限公司（下稱癸○
    公司）負責保養維護，本件意外事故發生前癸○公司已依規
    定巡視系爭建物內之高壓配電設施。該鋁門隨時上鎖，僅在
    癸○公司維修時始由該公司人員開啟，維修完畢即上鎖，該
    鋁門張貼有「非工作人員請勿開啟」之警語禁止外人任意進
    入，縱使有人員進入，該高壓配電盤外仍有安全隔板與外界
    相隔，打開安全隔板後，內部之高壓配電體本身亦有紅色醒
    目之「高壓電危險」字樣，足以警示誤入人員注意以避免發
    生感電意外，是縱因系爭建物外觀無法辨識為高壓配電站，
    進入配電室後如未開啟箱櫃並與配電盤接觸，並無觸電之可
    能，伊對該高壓配電設施防止外人任意闖入乙事，已盡相當
    之注意及防護義務。另丁○○係負責輔助總務處下之事物組
    交通股之工友丙○○處理認領違規腳踏車之工作，工作區域
    在腳踏車停放處旁之休息室，該休息室距系爭建物有30公尺
    遠，是巡視校園及趨趕野狗非其職務範圍，伊不負國家賠償
    責任。縱認伊應負責，則就增加生活上支出142,000元不爭
    執，另減少勞動能力及精神上損害賠償金額過高等語，資為
    抗辯，求為命駁回丁○○之訴及假執行之聲請，如受不利判
    決，願供擔保請准宣告免假執行之判決。
四、原審為丁○○一部勝訴、一部敗訴之判決，即判命(一)台灣大
    學應給付丁○○1,141,000元（即增加生活上支出91,000元
    、精神上損害賠償1,050,000元）及自96年1月31日起至清償
    日止，按年息5％計算之利息，並諭知丁○○、台灣大學分
    別以380,000元、1,141,000元供擔保得、免假執行，另駁回
    丁○○其餘之訴及假執行之聲請。
    丁○○就其敗訴部分，提起上訴並減縮聲明：(一)原判決關於
    駁回下列請求之部分廢棄。(二)台灣大學應再給付丁○○5,88
    3,400元及自起訴狀繕本送達翌日起至清償日止，加計法定
    遲延利息。(三)願供擔保請准宣告假執行。
    台灣大學之答辯聲明：上訴駁回；另就其敗訴部分，提起上
    訴，其上訴聲明：(一)原判決不利於台灣大學之部分廢棄。(二)
    上開廢棄部分，丁○○在第一審之訴及假執行之聲請均駁回
    。
    丁○○之答辯聲明：上訴駁回。
五、丁○○主張其受僱於台灣大學，在水源校區擔任工讀生，平
    日負責腳踏車之管理，嗣94年1月20日下午4點40分許巡視校
    園之際，進入設置高壓配電站之系爭建物內而發生感電意外
    ，伊之背部、左腋下、左手受高壓電嚴重灼傷，達全身面積
    28％，燒傷級數為2-3度，排汗功能部分喪失，因而住院治
    療。嗣於95年11月29日以書面向台灣大學提出國家賠償請求
    ，經台灣大學拒絕賠償等情，業據提出國防醫學院三軍總醫
    院附設民眾診療服務處診斷證明書、國家賠償請求書、該校
    96年1月3日校總字第0960000367號函（見原審卷一9頁至16
    頁）為證，復為台灣大學所不爭執，堪信為真實。
六、按「公有公共設施因設置或管理有欠缺，致人民生命、身體
    或財產受損害者，國家應負損害賠償責任」，國家賠償法第
    3條第1項定有明文。本件丁○○主張台灣大學對於高壓配電
    站之系爭建物之管理有欠缺，為台灣大學所否認，並以前詞
    置辯，經查：
  (一)系爭建物內部為一高壓電配電室，位於台灣大學水源校區內
    ，此為兩造所不爭執，且有水源校區之地圖及照片可參（見
    原審卷一43頁、50頁至52頁），則系爭建物內之高壓電配設
    備係供應台灣大學水源校區之電力所需，二者關係緊密，實
    為水源校區之一部分，系爭建物既為台灣大學水源校區之一
    部分，則屬國家賠償法第3條第1項所定之公有公共設施範疇
    ，並無不合。台灣大學辯稱系爭建物非供公眾使用之公有公
    共設施云云，即非可採。
  (二)系爭建物之前門僅有門框，沒有門板，外觀亦無警告標示：
    1.系爭建物位於水源校區，系爭建物前、後各有一道門，惟
      後門當日已上鎖，人員無法進出，僅有前門可供進出，業
      據兩造陳述在卷（見本院卷214頁反面）。意外發生當日
      ，前門僅有門框，沒有門板。自前門進入系爭建物後，尚
      有一道鋁門以區隔裡面之高壓配電室。該道鋁門右側上方
      玻璃窗位置張貼一張經部分毀損、內容記載「非工作人員
      請勿開啟。工務組」之紙張，該道鋁門平常僅以鐵鍊繞著
      門把，再加鎖頭，以管制進出，鋁門上未加裝二個固定式
      之鎖片，此有丁○○提出於94年1月21日拍攝之照片（見
      原審卷一57頁）、台北市政府勞工局勞動檢查處（下稱北
      市府勞檢處）於94年2月18日至現場檢查時所拍攝之照片
      、台灣大學提出之鋁門照片可參（見原審卷一162頁上方
      指鋁門照片、下方指前門照片、鋁門標示之照片見原審卷
      一41頁，原審卷一57頁及162頁上方之鋁門上「高壓電危
      險」標示係事後張貼，詳后述），另比對丁○○及證人己
      ○○即癸○公司負責人所提出之系爭建物照片，顯示本件
      意外事故發生後，該前門已加裝一門板，及鋁門不再用鐵
      鍊繞著門把，已加裝二個固定式鎖片，使用鎖頭鎖住，較
      以前使用之鐵鍊更不易脫落，且該鋁門上方玻璃窗位置已
      將「非工作人員請勿開啟」紙張去除，改張貼二張「高壓
      危險禁止進入」、一張「高壓電危險」警語標示，較以往
      所張貼者更引人注意該處為高壓危險場所，可提高警覺（
      後門照片見原審卷一121頁中間二張、前門未裝門板之照
      片見原審卷一122頁左側下面，125頁下方、前門已加裝門
      板之照片見122頁左側上方、125頁上方、該鋁門加裝二個
      鎖片之照片見原審卷一122頁左側中間之照片、126頁及12
      7頁）。
    2.另證人辛○○（即台電人員）證述「（你知道配備之高壓
      電是多少高壓電嗎？）一般是一萬一或是二萬二」（見原
      審卷一239頁）；證人己○○（即癸○公司負責人）證述
      「外面的木門（照片一所示，即指前門之門板）是學校在
      事發所作的」（見原審卷一118頁）；證人庚○○（即台
      灣大學營繕組人員）證述：「以前照片1及1-1是沒有木門
      （意指前門），我是巡察那個鋁門」、「（木門是何時安
      裝？）後來發生事件後才安裝」、「以前是鐵鍊綁在門上
      面，後才換成這個鎖」等語甚詳（見原審卷一219頁正、
      反面），均足證該前門原無門板，意外事故發生後始加裝
      門板，且系爭建物前門之外觀，並無任何警告標示。
  (三)意外發生時，該道鋁門係處於開啟之狀態：
    1.丁○○於北市府勞檢處調查時，陳述其於94年1月20日下
      午四時許，發現一隻狗跑至系爭建物內，怕它會大小便，
      乃前去驅趕，發現該建築物係儲放變電設備，且大門打開
      ，因此怕小狗跑進去會電到，乃欲關該大門，關至一半小
      狗突然跑過來，此時身體觸碰變更設備而感電倒地等語（
      見原審卷一153頁、164頁）；核與證人丙○○（即台灣大
      學員工）證稱：「我們那天拖腳踏車到水源校區，拖吊違
      規停放的腳踏車，讓學生領回去，他們拖過來的時候，我
      在小辦公室裡面簽名，我出來的時候，在旁邊聽到碰，像
      是爆炸的聲音，爆炸後有壹個狗從旁邊跑出來，我就去看
      一下，我有聽到他叫的聲音，因為原告（指丁○○，下同
      ）身上有火，我用手拍幫他滅火．．我滅火時，證人戊○
      ○跟著我後面衝進來我叫戊○○打119，因為我車子停在
      旁邊，我就將原告送醫」、「（你發現原告是在哪裡？）
      在配電站裡面左邊算起來第三或第四個變電箱，那個路很
      難走，有放一些東西」、「提示原證六（指鋁門），是不
      是這個門？）對，那個門開開的，有一隻狗從裡面跑出來
      ，我是進入那個門裡面救他，在這個門的外面還有一個木
      門的門框，但是沒有門」、「（你在進去救助原告之前，
      門上有貼高壓電危險並有用鐵鍊鎖住嗎？）沒有（搖頭）
      ，這是事後才貼的」等語（見原審卷一75頁反面至77頁）
      、「當天發現原告（指丁○○）時，大約第四或第五的配
      電盤是打開狀態」（見原審卷一104頁）；證人戊○○（
      即丁○○之同學）證述：「我在水源校區，我那天是因為
      與原告約好下班後要一起去逛街，我去找原告。我去那邊
      已經快要下班時間，我就幫原告鎖腳踏車，他在做什麼我
      不清楚，我快鎖完，往休息室方式行進，後來聽到碰一聲
      ，我就看到證人丙○○衝進去那建築物內，我不知道原告
      也在那建築物內，我就跟著跑進去，我就看到我同學躺在
      地上，手臂都是火」、「（你跟在證人丙○○進去，有無
      推開門的動作？）我跟叔叔後面進去，門是開的」等語（
      見原審卷一77頁正反面），由上開陳述可知意外事故發生
      時，該道鋁門係呈開啟之狀態，小狗始有可能竄入，丁○
      ○為驅趕小狗，乃尾隨進入該高壓配電室內，嗣因小狗突
      然跑過來，丁○○受到驚嚇，不慎身體觸碰高壓電設備，
      瞬間感電而倒地。
    2.台灣大學雖辯稱該鋁門隨時上鎖，癸○公司派員維修時始
      開啟，維修完畢即再上鎖云云，無非以癸○公司負責人己
      ○○之證言及其提出之檢修紀錄為證（檢修紀錄見原審卷
      一123頁、124頁），然證人己○○僅證稱「我們是每個月
      活電巡檢一次，人員也要到場，巡檢每個月一次，但是沒
      有固定期間」等語（見原審卷一117頁反面、118頁），該
      檢修紀錄亦無94年1月20日曾前往現場檢修之記載，是由
      上開證言及檢修紀錄，均不足以證明94年1月20日即本件
      意外事故發生當日癸○公司有派員檢查系爭建物內之高壓
      電配電設備，且檢查後已將該道鋁門鎖好，他人無法再行
      進入，此一有利於台灣大學之事實。另證人己○○於原審
      證述時固指稱鋁門始終有上鎖云云，惟其卻指認上面會加
      裝鎖，該鎖是在本件事故發生時就已設置，如照片二、三
      ，該鋁門上已設置二個鎖片，再加上鎖頭之照片，係事發
      前即存在云云（見原審卷一118頁反面、119頁，原審法官
      提示之照片二、三指原審卷一126頁所示），此顯與北市
      府勞檢處於意外事故發生後，前往現場拍攝之照片，該鋁
      門平時以鐵鍊繞著門把，鐵鍊上加鎖頭之情形不符（照片
      見原審卷一162頁上方），是證人己○○上開證言即具瑕
      疵，難認其明暸該道鋁門平常上鎖之情形，其證述鋁門均
      有上鎖云云，尚難採信。又證人庚○○（台灣大學營繕組
      員工）雖證稱：其一個星期會巡檢一次，但沒有固定哪一
      天，每次巡檢時，本件配電站的門都有上鎖，且沒有被破
      壞等語（見原審卷一219頁），則由證人庚○○之證言，
      其僅泛稱每週巡檢一次，未固定何日巡檢系爭建物，即無
      法證明本件意外發生當日即94年1月20日該道鋁門呈上鎖
      之狀態。是台灣大學對意外事生當日該道鋁門有上鎖，此
      之有利於己之抗辯，並無法舉證以實其說，自難採信。
  (四)該鋁門所標示之警語，並不明顯，難認具有警示作用：
    1.依台灣大學所提當時配電室外之鋁門照片（見原審卷一41
      頁），僅張貼一紙部分毀損之告示，記載「非工作人員請
      勿開啟。工務組」，該告示之四週並無其他警語，該告示
      之外觀破舊模糊、字跡並不明顯，顯然張貼在該鋁門之上
      方玻璃處，已有相當長之時間未曾更換，紅色字跡已褪色
      ，若不仔細靠近觀察，甚難查覺其上之字義，客觀上實難
      認足以發生任何警示之作用，可提醒靠近該鋁門者知悉裡
      面放置高度危險之高壓電設備，進入隨時可能發生不測之
      危險。
    2.另丁○○所提於95年1月21日拍攝之照片（見原審卷一57
      頁）及北市府勞檢處95年4月14日北市勞檢一字第095311
      04900號函所檢附之照片（見原審卷一162頁上方），該鋁
      門之上方玻璃上，在前揭「非工作人員請勿開啟。工務組
      」之告示下方另張貼一紙「高壓電危險」之警語，顯係本
      件意外事故發生後，始張貼之新警語，是台灣大學抗辯該
      鋁門上有張貼醒目警語云云，亦無可取。
    3.倘人體與高壓電設備碰觸即可感電，甚為危險，是一般高
      壓電設備均以鐵置圍籬圍住，防止任何人進入，業據證人
      辛○○（即台電人員）於原審證述明確（見原審卷一239
      頁反面），而如前所述，系爭高壓配電設備所在之系爭建
      物外觀，竟無任何安全設備，甚至前門僅有門框，未見門
      板，顯無法限制人員進入，亦未見任何顯目之警告標示，
      通告全體師生及員工均應注意該建物為高度危險之場所，
      應予迴避，以免誤闖而生觸電之意外，又僅於內部鋁門之
      上方玻璃處張貼一張破舊毀損、字跡褪色，甚難辨識之「
      非工作人員請勿開啟。工務組」告示，實難認台灣大學就
      系爭建物已標示顯目之警語而管理無欠缺。
  (五)該配電盤雖裝置於箱櫃之內，惟箱櫃之外觀亦無警語標示：
    1.該高壓配電盤係裝設於箱櫃內，有該照片為證（見原審卷
      一121頁右側下方、122頁右側中間），另經證人庚○○（
      台灣大學營繕組員工）證述：「（提示照片11、11-1）（
      你知道這個設備是何時做的？是在事發或是發後？）這個
      設備本來就有了，就是我們接管軍法局或是國防單位，這
      個設備就有了」在卷（見原審卷一220頁反面），是該高
      壓配電盤係裝置於箱櫃乙節，應可採信。
    2.另前揭箱櫃上雖有紅色噴漆書寫「高壓ㄣ危險」之字樣（
      照片見原審卷一121頁右側下方、122頁右側中間），然據
      證人庚○○證述「（你進入配電站內，你有無看過閃電狀
      的高壓危險的字樣？）這事件之前沒有看過，這事件之後
      我們陪同委外專業人員進入之後才有看到上面有做這加強
      字樣」等語（見原審卷一220頁正反面），則該設置高壓
      配電盤之箱櫃外觀在本件意外事故發生之前，並無高壓電
      危險之警告標語，其標示亦明顯不足。
  (六)綜上，系爭建物內設置高壓配電設備，具高度危險性之設施
    ，甚為危險，惟該建物之前門竟僅有門框，未見門板，亦未
    張貼「高壓危險、禁止進入」等警告標示，任何人均可輕易
    經由該前門進入系爭建物內，又本件意外事故發生當日，該
    鋁門竟呈開啟狀態，且鋁門之上方玻璃處僅張貼一張破舊毀
    損、字跡褪色，甚難辨識之「非工作人員請勿開啟。工務組
    」告示，未見其他醒目之警語，該設置高壓配電盤之箱櫃外
    觀亦無高壓電危險之警語等等，均足證台灣大學對於系爭建
    物之管理有欠缺。丁○○以台灣大學之公有公共設施之管理
    有所欠缺，依國家賠償法第3條第1項之規定，請求台灣大學
    負國家賠償責任，即屬有據。
七、按不法侵害他人之身體或健康者，對於被害人因此喪失或減
    少勞動能力或增加生活上之需要時，應負損害賠償責任；又
    不法侵害他人之身體、健康，被害人雖非財產上之損害，亦
    得請求賠償相當之金額，民法第193條第1項、第195條第1項
    分別定有明文，另依國家賠償法第5條之規定，上開規定於
    國家賠償時亦應適用。就丁○○請求增加生活上支出142,00
    0元，為台灣大學所是認（見本院卷129頁反面），自應給付
    。另就減少勞動能力、精神上損害賠償部分，台灣大學則有
    爭執，茲析述如下：
  (一)減少勞動能力部分：
    1.查丁○○因本件意外事故受有前胸、後背、雙側肩部、左
      上臂第二至第三度燒傷，佔體表面積28％，其植皮面積為
      12％體表面積，無排汗功能，因灼傷面積達28％體表面積
      ，對正常勞力有影響，其影響程度勞動能力約降低30％等
      情，有國防醫學院三軍總醫院出具之診斷證明書、97年3
      月25日院三醫勤字第0970004337號函可參（見原審卷一12
      頁、13頁、本院卷41頁），是應認其勞動能力減少30％，
      為適當。
    2.丁○○雖執勞工保險局頒佈之殘廢標準（見原審卷一17頁
      ），認排汗功能喪失16％，依第9等級核算減少勞動能力
      比率為53.83％云云，惟上開殘廢標準僅為計算勞工保險
      金給付額度之審查標準，性質上與民法第193條之財產上
      損害不同，自不能逕予援用。丁○○另主張其原為左撇子
      ，因此灼傷致左側正中神經病變（診斷證明書見本院卷68
      頁），且遺有嗜睡之症狀，其減少勞動能力至少為40％云
      云，惟經本院函詢國防醫學院三軍總醫院，其以97年7月
      24日院三醫勤字第0970011065號函覆謂：丁○○主訴及檢
      查結果，左肩及左上肢神經痛、左側正中神經病變為超過
      一年以前之症狀或檢查異常，近一年內未曾再提及或再受
      檢，且國外高壓電灼傷之研究文獻統計（J Bum Care
      Rehabil 2005;26:331-340），195位因為高壓電傷害而住
      院的患者中，29位有週邊神經損傷的併發症（13例有正中
      神經損傷）．．丁○○曾於95年7月9日至同年月14日住院
      進行左腋下瘢痕攣縮痂皮切開清除手術，顯示腋下部位神
      經遭受壓迫而損傷的可能性確實存在。．．蔣先生唯一一
      次的神經電生理檢查是在兩年半前（傷後八個月）執行的
      （941019NCV No41832左側正中神經病變：腕隧道症候群
      ），因此目前神經功能為何不清楚，蔣先生近一年內就診
      時未提及正中神經病變相關症狀，此狀況是否減損其勞動
      能力也不清楚等語（見本院卷90頁至93頁），是丁○○近
      一年內就診時既未提及正中神經病變之相關症狀，無法證
      明其目前仍有此傷害，其執此謂為左撇子因左側正中神經
      病變而減少勞動能力40％云云，洵無足採。至於丁○○主
      張遺有嗜睡症狀云云，則依前揭函示：根據本院急診室及
      住院病歷記載，丁○○先生於94年1月20日下午誤觸高壓
      電（11000V），當時曾有短暫喪失意識數秒鐘，之後清醒
      感到疼痛，根據國外高壓電灼傷之研究文獻統計（J Bum
      Care Rehabil 2005;26:331-340），195位受到高壓電傷
      害的患者中，63位（32％）有意識喪失情形，另外一份研
      究文獻統計（J Trauma 1990;30:254-8）高達45％（29/6
      4）受到高壓電傷害的患者有意識喪失情況，大部分（79
      ％）在送抵急診室時已恢復意識。這樣短暫意識喪失與之
      後的記憶力差、無法集中精神以及日間精神不濟、常打瞌
      睡等狀況是否有關無法判斷等語（見本院卷94頁），是縱
      認丁○○目前有嗜睡症狀，亦無法證明與本件意外事故有
      因果關係，其主張據此減少勞動能力40％云云，亦非可信
      。
    3.另台灣大學醫學院附設醫院（下稱台大醫院）「該等排汗
      功能喪失對勞動能力之影響」，固以該院96年8月13日校
      附醫密字第0960209440號函覆稱：「(一)排汗功能對於人體
      主要為散熱，而人體汗腺之局部功能喪失，可由他處排汗
      而彌補其功能，因此若僅以排汗功能減少16％而言，對勞
      動能力應無影響，但此部份並不容易清楚量化」（見原審
      卷一203頁），惟上開函示亦表示「不容易清楚量化」，
      本院審酌丁○○灼傷面積佔體表面積28％，其植皮面積為
      12％體表面積，無排汗功能，目前存留大面積疤痕，約佔
      全身體表面積28％，左側肩關節因疤痕造成活動受限，活
      動範圍前伸40度、後伸20度，無法完全治癒（見三軍總醫
      院97年7月24日院三醫勤字第0970011065號函，本院卷90
      頁），是其左臂之功能顯受影響，且人體之排汗功能若部
      分喪失，自無法如同一般健康之人可正常排汗，必影響日
      常生活作息、工作情緒，對其勞動之能力，應有所減少等
      一切情狀，而認台大醫院上開函文較不可採，應依前揭三
      軍總醫院函示減少勞動能力30％，為公允適當。
    4.丁○○係77年8月20日生（於94年1月20日本件意外事故發
      生時為16歲又5月），依勞動基準法第54條規定，勞工強
      制退休年齡為65歲（97年5月14日修正），自20歲成年至
      65歲退休時止，其減少勞動能力之期間為45年。另身體或
      健康受侵害，而減少勞動能力者，其減少及殘存勞動能力
      之價值，不能以現有之收入為準，蓋現有收入每因特殊因
      素之存在而與實際所餘勞動能力不能相符，現有收入高者
      ，一旦喪失其職位，未必能自他處獲得同一待遇，故所謂
      減少及殘存勞動能力之價值，應以其能力在通常情形下可
      能取得之收入為標準（最高法院61年度台上字第1987號判
      例參照）。丁○○雖主張畢業後擔任汽車修理員工作，依
      勞工委員會統計資料，95年7月車輛維護工平均工資為31,
      896元，年收入為382,752元云云（見本院卷240頁），惟
      丁○○雖於96年6月間自開南商工汽車修理科畢業（見本
      院卷240頁），惟一般畢業生於畢業後並不必然可從事與
      自己就讀科系相同之行業，即未必能以汽車修理為業，是
      其主張以31,896元計算平均月薪云云，不足採取，而應以
      行政院核定之勞工基本工資自96年7月1日調整為17,280元
      為計算基準，方屬合理。準此，依霍夫曼計算式扣除中間
      利息後，上訴人得一次請求減少勞能力損失之金額為1,48
      8,204元，其超過此部分之請求，核屬無據，不應准許。
      【17,280×12×0.3＝62,208（每年減少之金額）年別5%
      複式霍夫曼計算法（第一年不扣除中間利息），其計算式
      為：[62,208*23.00000000（此為應受扶養45年之霍夫曼
      係數）]=1,488,204（小數點以下四捨五入）】。
    5.丁○○再主張意外事故發生時為16歲又5月，距成年尚有
      3年又7個月，以3年計，工讀生之月薪為16,000元，減少
      勞動能力40％計算，計減少219,761元云云，惟台灣大學
      自該意外事故發生後仍按月給付丁○○薪資，即自94年1
      月起至95年10月止，給付353,966元，為兩造所不爭執，
      故丁○○在此期間無減少勞動能力損害。另自95年11月起
      至97年8月19日止（即成年前），丁○○既未成年，並無
      證據證明台灣大學會持續聘僱丁○○迄成年時止，故無法
      證明丁○○在此一段時間有勞動能力之收入，而得請求勞
      動能力減少之損害，是丁○○此部分之主張，不應准許。
  (二)精神上損害賠償：
    丁○○因台灣大學就公有公共設施管理之欠缺，而受有頸部
    、背部、前胸、雙肩、左上臂體表面積28％二至三度電燒傷
    ，曾住燒傷加護病房（94年1月20日至同年2月4日），之後
    接受多次清瘡、植皮手術，於94年3月19日出院，之後兩度
    住院（94年7月11日至同年月16日、95年7月9日至同年月14
    日）進行背部及左腋下瘢痕攣縮清除術。嗣於神經內科門診
    7次（見本院卷91頁三軍總醫院函示），其植皮面積為12％
    體表面積，無排汗功能，自是承受精神上極大之痛苦，且其
    受傷時僅16歲又5月，無論對其日後工作及擇偶、婚姻、家
    庭生活皆有重大影響，目前並無工作，及前述台灣大學就系
    爭建物之前門未有門板、警告標示不足、鋁門未上鎖之管理
    欠缺情形等一切情狀，而認原審審認丁○○得請求之精神上
    損害賠償為1,500,000元，咸屬適當公允。
  (三)台灣大學辯稱應扣除於94年1月21日致贈慰問金20,000元（
    見原審卷一47頁，於本院卷232頁誤繕應扣抵22,000元）、
    自94年1月至95年10月已給付之薪資353,966元（見原審卷一
    48頁）云云。惟按除非當事人有其他保留之意思表示，否則
    依社會通念，該慰問金並非和解金，亦非損害賠償之一部給
    付，其法律性質應屬贈與。台灣大學於94年1月21日既未附
    保留意見而贈與慰問金20,000元予丁○○之母親甲○○，有
    收據為證（見原審卷一47頁），自不得辯稱應由本件損害賠
    償金額中扣抵。又台灣大學自94年1月起至95年10月止已給
    付工資375,966元一節，丁○○對之不爭執（見原審卷一117
    頁），可信為真，然丁○○於本件意外事故發生時，確實為
    台灣大學所聘僱之工讀生，兩造間存有聘僱工讀生之關係，
    台灣大學復未能舉證證明兩造間之聘僱關係於95年10月前已
    終止，是至95年10月止，台灣大學依兩造間之聘僱關係而給
    付工資予丁○○，並無不合。再則，本院前認台灣大學已給
    付上開工資，而認丁○○在此段工讀期間，既已領取工資，
    自未受有減少勞動能力之損害，而不採認丁○○此部分之請
    求，與勞動基準法第60條所定之規定並無不合，是台灣大學
    再抗辯此部分金額與損害賠償金額扣抵云云，洵無足取。
  (四)綜上，丁○○得請求之金額為增加生活上支出142,000元、
    減少勞動能力損失1,488,204元、精神上損害賠償1,500,000
    元，計3,130,204元（142,000＋1,488,204元＋1,500,000＝
    3,130,204）。
八、又損害之發生或擴大，被害人與有過失者，法院得減輕賠償
    金額，或免除之，民法第217條第1項定有明文。查丁○○因
    系爭高壓配電室之前門未有門板、警示標示不足、鋁門未上
    鎖等而誤入該高壓配電室內，惟驅趕小狗並非其工作範圍，
    且其進入該高壓配電室內，依其年滿16歲之智識能力，應可
    知悉該室內均為電力相關之設施，此見94年2月22日北市府
    勞動檢查處公務電話紀錄發（受）話人通話內容欄內，經該
    處承辦人員郭旭東詢問事發經過時，丁○○答稱：「．．大
    概下午四點多，我發現一隻狗跑到某一建築物內，以為他要
    大小便，因此進去驅趕，乃發現原來是變電室，該變電室門
    開開，怕狗狗跑進去電到，就要將門關起來，關到一半狗狗
    就跑過來觸碰到我就躺下了」等語（見原審卷一164頁）即
    明，本應小心謹慎，提高警覺而與該配電設施保持安全距離
    ，並儘速離去，以避免發生觸電之危險，惟其未立即離開該
    配電室，反而滯留其內，欲將門戶關上，致因見小狗跑過來
    ，驚嚇致身體不慎碰觸到高壓電設施，瞬間感電，倒地受傷
    ，是丁○○對本件意外事故之發生，即與有過失。爰審酌上
    開一切情狀，而認丁○○應負擔30％之責任。故台灣大學之
    國家賠償責任應酌減30％（應負擔70％責任），即應賠償2,
    191,143元【3,130,204×（1－30％）＝2,191,143】。
九、從而，丁○○依國家賠償法第3條第1項、民法第193條第1項
    、第195條第2 項之規定，請求台灣大學給付2,191,143元，
    及自96年3月2日起（原審未有起訴狀繕本送達予台灣大學之
    送達回證，原審於96年3月1日第一次行言詞辯論，筆錄記載
    「原告訴訟代理人：訴之聲明及事實理由如96年1 月18日民
    事起訴狀所載」，應認台灣大學於該日受催告，見原審卷一
    24 頁、25頁）至清償日止，按年息5％計算之利息，為有理
    由，應予准許，逾此部分之請求，為無理由，應予駁回。原
    審就上開應准許之部分，駁回丁○○1,050,143元（2,191,
    143－1,14 1,000＝1,050,143）本息請求及該部分假執行之
    聲請，及判命台灣大學給付1,141,000元自96年1 月31 日起
    至96年3月1日止之法定遲延利息部分，均有未合，兩造之上
    訴意旨，分別指摘原判決此部分不當，求予廢棄改判，為有
    理由，爰由本院予以廢棄，分別改判如主文第2 項(一)、(二)所
    示，並就(二)之部分諭知兩造供擔保後得假執行及免假執行，
    另原審就上開應准許之部分為台灣大學敗訴、供擔保得免假
    執行之諭知，及就上開不應准許之部分，為丁○○敗訴之諭
    知並駁回此部分之假執行之聲請，均核無不合，兩造此部分
    之上訴，均無理由，應予駁回。
十、又本件事證已臻明確，兩造其餘攻擊防禦方法及證據資料，
    經本院審酌後均與判決結果不生影響，毋庸一一論述，併予
    敘明。
十一、據上論結，本件兩造之上訴，均為一部有理由，一部無理
      由，依民事訴訟法第449條第1項、第450條、第79條、第
      463條、第390條第2項、第392條，判決如主文。
中    華    民    國    98    年    6    月    30     日
                  民事第十六庭
                        審判長法  官  湯美玉
                              法  官  謝碧莉
                              法  官  呂淑玲
正本係照原本作成。
如不服本判決，應於收受送達後20日內向本院提出上訴書狀，其
未表明上訴理由者，應於提出上訴後20日內向本院補提理由書狀
（均須按他造當事人之人數附繕本）上訴時應提出委任律師或具
有律師資格之人之委任狀；委任有律師資格者，另應附具律師資
格證書及釋明委任人與受任人有民事訴訟法第466條之1第1項但
書或第2項（詳附註）所定關係之釋明文書影本。
中    華    民    國    98    年    6    月    30     日
                              書記官  明祖全
附註：
民事訴訟法第466條之1（第1項、第2項）：
對於第二審判決上訴，上訴人應委任律師為訴訟代理人。但上訴
人或其他法定代理人具有律師資格者，不在此限。
上訴人之配偶、三親等內之血親、二親等內之姻親，或上訴人為
法人、中央或地方機關時，其所屬專任人員具有律師資格並經法
院認為適當者，亦得為第三審訴訟代理人。


司法院資訊處製作；財團法人民間司法改革基金會備份。
